臺灣板橋地方法院民事判決　九十一年度選字第一一號
　　原　　　告　乙○○
　　被　　　告　甲○○○
右當事人間當選無效事件，本院判決如左：
    主    文
原告之訴駁回。
訴訟費用由原告負擔。
    事    實
甲、原告方面：
一、聲明：宣告被告就臺北縣板橋市第九屆里長選舉當選堂春里里長無效。
二、陳述：
　　兩造參加競選臺北縣板橋市第九屆里長選舉，為堂春里里長之候選人，原告參選
    號碼為２號，被告為１號。九十一年六月八日舉行里長選舉投、開票，開票結果
    ，原告之得票數為五百五十四票，僅差被告得票數五百五十六票兩票。查，堂春
    里之投票所設置兩處，其中三二一號開票所設置於溪州國小第一○八號教室，原
    告及助選人發現開票時，該三二一號開票所有下列不當情事：
    １依公職人員選舉罷免法（以下簡稱選罷法）第六十二條第一項第三款規定「所
      圈地位不能辨別為何人者」，應由開票所主任管理員會同主任監察員認定；認
      定有爭議時，由全體監察員表決之。被告之得票中有兩張選舉票之圈選位置在
      選票上「甲○○○」及「乙○○」二欄間之隔線上，依該款規定應認為無效，
      然該開票所主任管理員卻認定為被告之有效票。
　　２該三二一號開票所之唱票人王金進係被告之親戚，立場已失公允，其唱票速度
　　　相當快，民眾尚未看清楚選票，唱票人就將票放下去，對被告有重複計票之嫌
　　　。
    ３原告所獲得之選舉票竟有十餘張被認定為無效票，反之被告則無，實令人質疑
　　　。又計票人員在計算累計票時，第一次算錯又有更改，原告懷疑計票有誤。
　　由上開不當情事，足認被告當選堂春里里長票數不實，有影響選舉結果之虞。為
　　此依公職人員選舉罷免法第一百零三之規定，提起本件訴訟。
乙、被告方面：
一、聲明：請求駁回原告之訴。
二、陳述：
    參諸選罷法第一百零三條之規定，有左列情事之一者，方得向管轄法院提起當選
    無效之訴：１當選票數不足，足認有影響選舉結果之虞；２對於候選人有投票權
    人或選務人員，以強暴、脅迫或其他非法之方法，妨害他人競選、自由行使投票
    權或執行職務；３有第八十九條、九十一條第一款、刑法第一百四十六條第一項
    之行為；４有第九十條之一第一項之行為，足認有影響選舉結果之虞者。再依同
    法第六十二條第二項規定，無效票由開票所主任管理員會同主任監察員認定之，
    認定有爭議時，始由全體監察員表決之。本件三二一號開票所開出之選票均係依
    法認定，並無由主任管理員逕行認定之情形。而唱票作業亦依選罷法施行細則第
    六十一條之規定辦理，不容原告因兩票落選，任意指摘被告當選無效。
    理　　由
一、本件原告主張：兩造均參與臺北縣板橋市第九屆里長選舉，原告參選號碼為２號
    ，被告為１號，九十一年六月八日為投開票日，原告得票數為五百五十四票，僅
    差被告得票數五百五十六票二票，查三二一號開票所有下列不當之情事：１依選
    罷法第六十二條第一項第三款規定「所圈地位不能辨別為何人者」，應由開票所
    主任管理員會同主任監察員認定；認定有爭議時，由全體監察員表決之。被告之
    得票中有兩張選舉票之圈選位置在選票上「甲○○○」及「乙○○」二欄間之隔
    線上，依該款規定應認為無效，然該開票所主任管理員卻認定為被告之有效票。
    ２該三二一號開票所之唱票人王金進係被告之親戚，立場已失公允，其唱票速度
    過快，對被告有重複計票之嫌。３該開票所之開票結果，原告所獲得之選舉票竟
    有十餘張被認定為無效票，反之被告則無，實令人質疑。計票人員在計算累計票
    時，第一次算錯又有更改，原告懷疑計票有誤等情。被告則以：本件三二一號投
    票所開出之選票均係依法認定，並無由主任管理員逕行認定之情形，而唱票人員
    亦係依法唱票，並無不當，不容原告任意指摘被告當選無效等語置辯。
二、按選舉訴訟程序，除選罷法有特別規定者外，準用民事訴訟法之規定，選罷法第
    一百十條定有明文。本件原告提起當選無效之訴，就原告所主張具有當選無效之
    有利事實，經準用民事訴訟法第二百七十七條之結果，原告應負舉證責任，自不
    能單憑主觀臆測被告票數不實，而請求判決宣告被告當選無效，合先說明。
三、原告主張：兩造均參與臺北縣板橋市第九屆里長堂春里地區里長選舉，原告參選
    號碼為２號，被告為１號，經九十一年六月八日投票統計結果，被告以總得票數
    五百五十六票當選，原告則以五百五十四票落選之事實，業據原告提出選舉公報
    、臺北縣板橋市第九屆里長選舉當選人名單及得票數表為證，自堪信為真實。
四、關於原告所主張：被告之得票中有兩張選票之圈選位置在選票上「甲○○○」及
    「乙○○」二欄間之隔線上，依選罷法第六十二條第一項第三款之規定應認為無
    效，然該投開票所主任管理員卻認為被告之有效票乙節，按依選罷法六十二條第
    一項第三款規定「選舉票有所圈地位不能辨別為何人者，無效」，換言之，如能
    辨別選舉人所圈選者為何人，仍屬有效票，並非如原告所言蓋在候選人欄格中間
    即為無效票。經查：原告所主張有爭議之選票二張，於投開票過程中，原告之選
    民即證人廖富吉對於三二一號唱票人王金進將該票認定為被告之有效票曾提出異
    議，經該開票所主任監察員蔡政宏查看選票，認為該二張選票雖係蓋在欄格中央
    ，但係屬於公職人員選舉有效票之認定圖例第二十四之情形，可以辨別選舉人係
    要圈選被告，因而認定該二張選票係屬於被告之有效票等情，業據證人廖富吉、
    王金進、蔡政宏證述在卷（見九十一年七月二十五日、九十一年九月五日準備程
    序筆錄），此有效票之認定圖例既係全國選務機關為求有一致之標準而設立之行
    政規則，基於公平原則，本院亦以該圖例為選票有效與否之認定依據，證人蔡政
    宏已證稱此二張選票係屬於圖例二十四之情形，可辨別選舉人係要投票給被告，
    則依規定應認定為被告之有效票。雖原告另提出：爭議選票之認定，依選罷法第
    六十二條第二項規定，應由開票所主任管理員會同主任監察員認定之，本件二張
    爭議票僅由主任監察員認定，有違選罷法之規定云云，惟此乃程序之瑕疵，且其
    瑕疵存在於該投開票所之每一位候選人所得具有相似情形之選票上，並非僅特定
    候選人始存在之情形，自係屬於選務機關人員於該投開票所辦理選舉是否有違法
    足以影響選舉之結果，致選舉是否無效之問題，而原告提起當選無效訴訟，係以
    承認選舉有效為邏輯上之當然前提，則自不得再執應屬選舉無效之事由而於當選
    無效之訴訟中主張之，且該二張選票既經證人蔡政宏之證述，係屬於公職人員選
    舉有效票之認定圖例第二十四之情形，可以辨別選舉人係要圈選被告，則該二張
    選票縱然未經主任管理員共同認定，仍屬於被告之有效票，原告既不能舉證該二
    張選票並非圖例二十四之情形，自不能以該二張選票係蓋在候選人欄格中央，即
    謂為無效票，況三二一號開票所主任監察員蔡政宏對於提出異議之廖富吉表示，
    如對於主任監察員認定之結果有意見，請廖富吉查看黏貼於開票所之「有效票無
    效票認定標準圖例」，事後亦未見廖富吉表示異議等情，業據證人蔡政宏證述在
    卷，是原告主張該二張爭議票為無效票云云，尚難採信。
五、本件原告復主張：三二一號投票所唱票人員王金進係被告親戚，立場已失公允，
    其唱票速度相當快，民眾尚未看清楚選票，唱票人就將票放下去，對被告有重複
    計票之嫌，又計票人員在計算累計票時，第一次算錯又有更改，原告懷疑計票有
    誤，原告所獲得之選舉票竟有十餘張被認定為無效票，反之被告則無，實令人質
    疑云云。惟查，據該開票所主任監察員蔡政宏證述：唱票人將票亮出後，讓大家
    看得很清楚後，再放下去，並沒有唱票很快之情形，當時在場民眾亦無人反應有
    唱票過快之情形，唱票完後，計票人馬上計票上去，並沒有唱票過快而來不及計
    票之情形等語，況原告所指此部分，係屬於選務機關人員辦理選舉是否有違法足
    以影響選舉之結果，為選舉是否無效之問題，至於被告究竟有何當選票數不實之
    情形，仍未見原告主張及舉證，是原告請求判決宣告被告當選無效，自屬無據，
    不應准許。
六、本件事證已臻明確，原告未能提出具體證據證明有何當選票數不實之情事，其聲
    請重新驗票，核無必要，附此敘明。
七、據上論結：原告之訴為無理由，依公職人員選舉罷免法第一百十條、民事訴訟法
    第七十八條，判決如主文。
中　　　華　　　民　　　國　　九十一　　年　　　十　　　月　　　九  　　日
                                臺灣板橋地方法院民事第三庭
~B審判長法官　黃麟倫
~B法　　　官　侯志融
~B法　　　官　陳映如
右正本係照原本作成。
如不服判決應於送達後二十日內向本院提出上訴狀。
中　　　華　　　民　　　國　　九十一　　年　　　十　　　月　　　九  　　日
~B法院書記官　高玉彬
